【裁判字號】    99,裁,2939
【裁判日期】    991125
【裁判案由】    土地增值稅
【裁判全文】
最  高  行  政  法  院  裁  定
                                      99年度裁字第2939號
上  訴  人  張基相
被 上訴 人  臺中縣地方稅務局
代  表  人  蔡啟明
上列當事人間土地增值稅事件，上訴人對於中華民國99年8月23
日臺中高等行政法院99年度訴字第134號判決，提起上訴，本院
裁定如下：
    主  文
上訴駁回。
上訴審訴訟費用由上訴人負擔。
    理  由
一、按對於高等行政法院判決之上訴，非以其違背法令為理由，
    不得為之，行政訴訟法第242條定有明文。依同法第243條第
    1項規定，判決不適用法規或適用不當者，為違背法令；依
    同法第243條第2項規定，判決有該條項所列各款情形之一者
    ，為當然違背法令。又提起上訴，應以上訴狀表明上訴理由
    並應添具關於上訴理由之必要證據，復為同法第244條第1項
    第4款及第2項所明定。是當事人提起上訴，如以原審判決有
    不適用法規或適用不當為理由時，其上訴狀應有具體之指摘
    ，並揭示該法規之條項或其內容；如以原審判決有行政訴訟
    法第243條第2項所列各款情形為理由時，其上訴狀應揭示合
    於該條款之具體事實。上訴狀或理由書如未依上述方法表明
    ，或其所表明者顯與上開法條規定之違背法令情形不相合時
    ，即難認為已合法表明上訴理由，其上訴自非合法。又原審
    判決如已明確說明其適用法律之見解，並就當事人主張之法
    律見解，說明其不採之理由，且原判決所採見解與司法院解
    釋、本院判例及通說見解均無牴觸者，當事人如仍堅持其於
    原審主張之歧異見解作為上訴理由，即與所謂原判決「違背
    法令」之情形顯不相當，要難謂為適法之上訴理由。
二、本件訴外人田振隆所有坐落於臺中縣后里鄉○○段137-2、
    137-6地號土地（下稱系爭土地）前經臺灣臺中地方法院於
    民國84年10月18日以83年執字第8534號民事執行案件進行拍
    賣，該院執行處並函請被上訴人核算土地增值稅額，被上訴
    人按一般稅率核算系爭土地增值稅分別為新臺幣（下同）1,
    140,607元、644,406元，合計1,785,013元，並請該執行處
    代為扣繳。迄至98年3月6日，上訴人以田振隆債權人之身分
    向被上訴人申請將系爭土地改依行為時農業發展條例第27條
    及土地稅法第39條之2第1項規定免徵土地增值稅，及依98年
    1月23日修正後稅捐稽徵法第28條第2項之規定，退回溢繳之
    稅款新臺幣（下同）1,140,607元，並加計利息退還法院重
    新分配。惟案經被上訴人審查認為本案非屬稅捐稽徵機關適
    用法令錯誤、計算錯誤或其他可歸責於政府機關之錯誤，自
    無稅捐稽徵法第28條第2項規定之適用，遂以98年11月23日
    中縣稅土字第0983054901號函否准所請。上訴人不服，循序
    提起行政訴訟，經原審法院判決駁回後，提起本件上訴，主
    張：依行為時農業發展條例第27條及土地稅法第39條之2之
    規定，農業用地依法作農業使用期間，移轉與自行耕作之農
    民繼續耕作者，免徵土地增值稅，如符合該法條規定者，不
    待人民申請，當然發生免稅效果，稽徵機關核課時若未依職
    權作成免稅之行政處分，人民事後提出申請，稽徵機關應准
    予辦理，此項「申請」，縱然為債權人，亦得為之，原判決
    竟認上訴人不得提起本件課予義務訴訟，顯屬違背法令等為
    由。然查「依農業發展條例第27條之規定，合於該條所定免
    稅要件者，當然發生免稅效果，本無待人民之申請。同條例
    施行細則第15條規定並非關於發生免稅效果之規定。抵押權
    人（債權人）代位債務人（原土地所有權人）申請，僅在促
    使稅捐稽徵機關注意，不得對土地課徵土地增值稅而已，並
    非代位債務人行使要求免稅之權利，不生可否行使代位權之
    問題。」（本院80年6月12日庭長評事聯席會議決議參照）
    ，足見本件如合於農業發展條例第27條之規定，本無待上訴
    人或原土地所有權人(債務人)向被上訴人申請免徵土地增值
    稅，即當然發生免稅之效果，故不生代位行使請求免徵土地
    增值稅之問題。上訴人於原審起訴狀訴之聲明為：請求撤銷
    訴願決定及原處分，並命被上訴人作成准予免徵土地增值稅
    之行政處分，及自執行法院代為扣繳稅款之日，即84年10月
    18日起算，至填發收入退還書或國庫支票之日止，按更正稅
    額，依代為扣繳稅款之日郵政儲金匯業局之1年期定期存款
    利率，按日加計利息，一併退還法院重新分配。補充理由狀
    則載明：上訴人請求將免稅款退回法院，並非免稅權或退稅
    權之行使，更非對當初課稅處分爭議，而係請求被上訴人履
    行公法義務之依法申請案件，被上訴人應依職權作成免稅之
    行政處分，將免稅款附加利息退回法院等語。足見上訴人並
    非代位行使債務人之退稅請求權，而係提起課予義務訴訟，
    請求判命被上訴人依土地稅法第39條之2之規定作成免稅之
    行政處分，依上揭說明，其請求自屬無據。上訴人稱其為債
    權人，亦得提起課予義務訴訟，請求判命被上訴人作成免稅
    之行政處分云云，顯屬曲解。另上訴人指稱原審認本件起訴
    顯無理由，未經言詞辯論逕行判決違法及其餘上訴內容不能
    認對原審法院判決之違背法令有具體之指摘；其餘上訴內容
    ，均未具體敘明原審法院判決如何適用何法規不當，或不適
    用何法規不當，亦難認對該判決之如何違背法令已有具體之
    指摘。依首揭說明，應認其上訴為不合法。
四、據上論結，本件上訴為不合法。依行政訴訟法第249條第1項
    前段、第104條、民事訴訟法第95條、第78條，裁定如主文
    。
中    華    民    國    99    年    11    月    25    日
                    最高行政法院第五庭
                        審判長法官  黃  璽  君
                              法官  楊  惠  欽
                              法官  鄭  忠  仁
                              法官  吳  東  都
                              法官  陳  金  圍

以  上  正  本  證  明  與  原  本  無  異
中    華    民    國    99    年    11    月    25    日
                              書記官  王  福  瀛

司法院資訊處製作；財團法人民間司法改革基金會備份。
